臺灣花蓮地方法院民事判決　　　　　　　100年度勞訴字第1號
原　　　告　黃誌瀚即黃錦宏
被　　　告　花蓮縣警察局
訴訟代理人　林春生
上列當事人間確認僱傭關係存在事件，本院於民國100年4月12日
言詞辯論終結，判決如下：
    主  文
原告之訴駁回。
訴訟費用由原告負擔。
    事實及理由
一、原告起訴主張：
（一）自89年4月1日起任職於被告機關擔任司機乙職，因保養之
      車輛長期引擎運轉不順，故利用星期假日於車行調整完畢
      後，聽從車行老闆之建議，進行長距離之試駛，未料因一
      時疏忽於花蓮縣玉里段因超速遭照相取締，嗣於97 年9月
      15日收到監理站寄發之超速罰單。此時適逢原告與訴外人
      前女友林若璇分手，林女揚言其認識許多警界官員，若我
      敢與他分手他便要我在警局待不下去…！等語。果不其然
      ，原告於10月初便遭長官約談，以超速罰單為由要求原告
      自動離職，並於97年10月2日前後，接獲人評會開會通知
      ，但於開會時卻拒絕原告入內，開會結束後，原告所得到
      的答案為：研議中，保密。然訴外人林若璇卻於10月5及6
      日分別傳送簡訊予原告，告知原告將於7個工作天內遭受
      懲處。原告果真於97年10月21日下午4時30分接獲解僱通
      知，並要求於當日立即辦完所有離職手續。嗣經原告申訴
      及要求被告機關重審此案，均未獲結果，原告不知為何遭
      解僱？有何不適任工作之情狀？為何解僱過程未給予原告
      答辯之機會？縱使原告有疏失，亦未達到解僱之程度，原
      告懷疑解僱過程有外力介入等情。並聲明：確認與被告間
      之僱傭關係存在；訴訟費用由被告負擔。
（二）對被告抗辯之陳述：
    (一)原告否認任職期間於工作場所有嗜睡、作息萎糜之情節，
      且上述情節，亦無客觀標準，而原告縱有此情節，亦未因
      此發生重大之交通事故，顯然不符情節重大之要件。
    (二)原告於任職期間經濟支配無法量入為出等情，乃屬個人之
      經濟事項，與兩造間之勞僱關係可否履行無關。
    (三)被告主張原告「與同事互動不佳」之部分並未舉出具體之
      事證。
    (四)原告未妥處私務，致生97年8月27日與女友因生細故將其
      毆打成傷等節，乃屬私領域範疇，且並非原告將女友毆打
      成傷，反係原告遭毆打成傷，被告機關以此作為解僱事由
      ，有欠公允。
    (五)被告主張原告盜開他人車輛，衍生竊盜及侵占等刑事案件
      ，但該等案件均已獲不起訴處分在案。
    (六)被告主張原告有自殺未遂、暈眩及精神官能性憂鬱症等多
      項就醫紀錄不適開車為由，但被告所憑之網路資料實不足
      為憑，且原告之精神狀況是否不適合開車應由專業之鑑定
      ，非被告徒以網路之資料為據，即論斷原告之病情不適合
      開車，而加以解僱。
    (七)原告於97年8月23日利用假日擅駕公務車外出之情形，乃
      係原告所駕駛之該車輛係因保養人員告知該車因引擎運轉
      不順，故利用假日期間前往車行調整並聽從保養人員之建
      議做長距離之試駕（蓋平日均為短距離之行程，無法進行
      長距離之駕駛），並非原告蓄意公物私用。至於超速駕駛
      部分，原告坦承疏失，然並不足構成重大之解聘事由。
二、被告則以：
（一）警察機關聘任司機專職駕駛工作，性質爰具機動性及專業
      性，其基本要求除身心必須健康、工作態度良好外，尤不
      得有違法（紀）之行為。而警察機關為執法機關，所屬人
      員對本身行止更應特別要求，以維護執法機關公正形象，
      此一要求不惟對警察人員為之，機關內其他任職人員亦皆
      適用。又專任駕駛人員，平時除依規定養護保管車輛，隨
      時依派車人員調遣擔任駕駛工作，若無法遵守，而有重大
      之違紀行為發生，即可能無法勝任警察機關之司機工作。
      因此，司機行為若已達情節重大程度，雇主（被告機關）
      依法不經預告予以解僱，即難謂其有不法之虞。
    (一)原告於89年5月4日為被告機關聘任駕駛一職，任職期間，
      除有工作場所呈現嗜睡、作息萎靡之態樣、經濟支配無法
      量入為出、與同事互動不佳等無職業倫理及專業觀念外，
      又未妥處私務，致生於97年8月27日與女友因故爭吵將其
      毆打成傷，向本局花蓮分局美崙派出所報案並提出家暴暨
      傷害告訴事件。又因盜開他人車輛，衍生竊盜、侵占爭議
      事件，凡此，已屬嚴重影響警察機關聲譽，被告機關駕駛
      管理單位評核已無法勝任現職工作。
    (二)原告曾因細故而有自殺未遂、眩暈及精神官能性憂鬱症等
      多項就醫紀錄，上開眩暈及精神官能性憂鬱症依網路醫學
      研究資料及學者分析均屬具駕車危險病症，且道路交通管
      理處罰條例第34條規定，患病足以影響安全駕駛者，禁止
      其駕駛、道路交通安全規則第l14條規定，患病影響安全
      駕駛者，不得駕車。原告身心失常狀態依上述情狀顯已無
      法勝任司機工作。
    (三)原告於97年8月23日利用假日，擅駕車號：U6-3903號公務
      車輛外出，經遭測速照相舉發寄達被告機關，始被發現原
      告有盜用公務用油等違法情事。原告雖辯以乃因保管車輛
      有試車需要，惟按保管車輛固須定期保養，其是否應修理
      或檢查應由專業修理廠判斷，且一般試車宜於臨近路段進
      行，原告私駕公務車輛幾已駛出本轄境內，且事後亦未認
      此舉為重大違失，其法治觀念之偏差實令被告機關無法容
      忍。
    (四)綜上各節，原告任司機一職，除缺乏工作熱誠，身心健康
      亦已達無法適任駕駛工作之程度，另未妥適處理私人感情
      致遭告發，又有盜用公用汽車等不法行為。種種故意且累
      犯之違規態樣及缺乏法治觀念與駕駛工作應有之專業素養
      ，確已對被告機關產生駕駛業務工作風險之虞，程度上亦
      可認達情節重大，被告機關依法不經預告予以解僱，實難
      謂有不適法之處。
（二）原告所有不法行為，被告機關均經謹慎調查，亦曾提供其
      陳述意見之機會。嗣經綜合所有調查結果，於97年10月2
      日召開人評會議評議，經與會委員針對原告不法事實、證
      據充分討論，決議通過逕予以解僱，因依現有資料已可得
      決定評議結果之心證，致免通知原告進場陳述，且解僱通
      知嗣後亦送達被告簽收，過程均合法、正當，對原告權益
      已給予充分保障。
（三）並聲明：原告之訴駁回；訴訟費用由原告負擔。
三、兩造不爭執之事項
（一）原告自89年4月1日起任職於被告機關擔任司機，嗣於97年
      10月21日遭被告機關解僱。
（二）原告確有於97年8月23日利用假日，擅駕車號：U6-3903號
      公務車輛外出，在花蓮縣玉里段經遭測速照相舉發。
四、兩造爭執之要點
（一）原告有自殺未遂、暈眩及精神官能性憂鬱症等疾病，是否
      不能勝任工作？
（二）原告與其前女友間有家暴、傷害、竊盜、侵占等案件，是
      否影響到被告機關之聲譽，是否違反工作規則情節重大？
（三）原告於97年8月23日之假日期間擅自駕駛公務車至玉里，
      且違規遭舉發，是否違反工作規則情節重大？
（四）原告於任職期間，工作態度不佳、精神萎靡，是否違反工
      作規則情節重大？
五、本院之判斷
（一）原告有自殺未遂、暈眩及精神官能性憂鬱症等疾病，是否
      不能勝任工作？
    (一)按勞動基準法第11條第5款「勞工確不能勝任」，係指客
      觀上不能勝任之原因，而此不能勝任之原因既與同條其他
      1至4款經營事由同列，應同屬不可歸責於勞工之事由。至
      於同法第12條第1項第4款「違反勞動契約或工作規則情節
      重大者」，係指可歸責於勞工之原因始有適用。換言之，
      勞基法第11 條第5款「勞工確不能勝任時」係指勞工「欲
      為而不能為」、「想要做卻無法做」之情形，例如：原先
      受僱於搬運重物，因年齡太大，體力不足，而無法再搬運
      重物；生病致無法擔任原任職之工作等。至於主觀上可歸
      責於勞工之「能為而不為」、「可以做而無意願做」之情
      形，例如：工作不認真，經常不請假滯班、怠忽職務等，
      則屬於同法12條第1項第4款「違反勞動契約或工作規則情
      節重大」之事項，合先敘明。
    (二)次按道路交通管理處罰條例第35條、第86條、第34條；道
      路交通安全規則第114條，對於可能造成危險駕駛者，例
      如：已有酒醉及患病等，均有禁止駕駛規定，考其立法目
      的，無非在於酒駕或患病等精神欠缺情狀，駕駛人不能安
      全駕駛之風險較高，故有預先禁止駕駛之規範。另依原告
      應適用之98年5月1日花蓮縣政府駕駛、技工及工友工作規
      則第4條：「僱用勞工，應具備條件如下：四、經公立醫
      院體格檢查，身心健康，體力足以勝任所指派之工作。」
      其規範意旨亦在於未有健康之身心及體力，即無法為雇主
      僱用擔任指派之工作。而自殺未遂、暈眩及精神官能性憂
      鬱症等疾病，依專家之研究，確有肇成駕駛之危險之虞，
      有劉晟昊、賴育民所著之「駕駛者之健康評詁」，及董良
      基教授所著之「駕駛人生理功能、心理因素、行為特質與
      交通安全之關連性研究」等論文在卷可稽（本院卷第142-
      156頁）。
    (三)經查：原告有自殺紀錄、精神官能性憂鬱症、暈眩症等疾
      病，有行政院衛生署花蓮醫院病歷在卷可依（本院卷第12
      5-140頁），屬於高風險之駕駛人，被告機關僱用原告擔
      任駕駛工作執行公務，為保護原告及其他被載者和所有用
      路人之交通安全，自有預行管控之義務。因此，被告機關
      以原告罹患上述疾病已確不能勝任駕駛工作，而予以解僱
      ，為有理由，應予准許。
（二）原告與其前女友間有家暴、傷害、竊盜、侵占等案件，是
      否影響到被告機關之聲譽，是否違反工作規則情節重大？
    (一)按被告機關為職司治安警政之執法機關，對於所屬之品性
      、道德之要求尤應高於其他機關，因此，不限於所為構成
      犯罪行為，包括私務在內，若客觀上已足令人產生影響警
      察機關形象之虞者，已違反原告應適用之98年5月1日花蓮
      縣政府駕駛、技工及工友工作規則第15條：「不得從事任
      何破壞團體紀律，及影響本府聲譽之行為。」
    (二)經查：原告未能妥處私務，於97年8月27日與其女友林若
      璇因故爭吵將其毆打成傷，向被告機關花蓮分局美崙派出
      所報案並提出家暴暨傷害告訴事件。又因盜開他人車輛，
      衍生竊盜、侵占等爭議事件，有調查筆錄及相關資料在卷
      可稽（本院卷第74-123頁），雖該等案件均經不起訴處分
      ，有原告前案紀錄表在卷可佐（本院卷第185-186頁），
      但以原告任職於警察機關之身分，因前開案件多次為人告
      發，經檢警機關偵辦，客觀上已嚴重影響被告機關之聲譽
      ，有違前開工作規則之規定。
（三）原告於97年8月23日之假日期間擅自駕駛公務車至玉里，
      且違規遭舉發，是否違反工作規則情節重大？
    (一)依原告應適用之98年5月1日花蓮縣政府駕駛、技工及工友
      工作規則第8條：「應服從管理人員調度及長官指示，不
      得逃避推諉，並應專心本職工作，除交辦任務外，不得從
      事外務或藉故在外遊蕩。」原告應服從管理人員調度及長
      官指示，被告機關並未准許原告於假日前去玉里試車，原
      告自認於97年8月23日之假日期間擅自駕駛公務車至玉里
      ，已違反上開規定。
    (二)原告雖主張：因保管之車輛引擎運轉不順，聽從保養人員
      之建議利用假日做長距離之試駕等語。惟若懷疑車輛有故
      障而進行試駕，所擇測試之區域應於車廠周遭，俾能隨時
      修理，應不致行駛離100公里以外之處，若真生故障情事
      ，原告將如何處理，是原告所辯，已與經驗法則有違。況
      且，依被告機關嗣後調查該事件，原告出具之報告書上自
      承：「97年8月23日親戚打電話問我有無休假要我回去拿
      東西。…所以也沒向長官報備，…這一次我做出有損警局
      各位長官聲譽的事情，…公車私用…讓警局蒙羞…」等語
      （本院卷第169頁），顯示原告行車至玉里並非為養護公
      務車之目的，原告前開主張，自不足採信。
（四）原告於任職期間，工作態度不佳、精神萎靡，是否違反工
      作規則情節重大？
    (一)依原告應適用之98年5月1日花蓮縣政府駕駛、技工及工友
      工作規則第6條：「應依規定時間服勤，勤奮盡責，不得
      遲到早退、無故離開。…」、第7條：「上班時間，應在
      指定處所工作或待命，…」、第12條：「同事間要和睦相
      處，互助合作…」。
    (二)原告於工作場所呈現嗜睡、作息萎靡，於96年11月13日清
      晨在本局值日債動疇，服用大量鎮靜藥物自殺，經被告機
      關所屬發現送門諾醫院急救，並住院3日始脫離險境，及
      與同事互動不佳等行為事實，有花蓮縣擎察局97年8月29
      日督察室簽、花蓮縣擎察局97年9月3且督察室便簽、花蓮
      縣警察局公務人員平時成績核紀錄表（本院卷第72-75頁
      ），原告出具之報告書上亦自承上情（本院卷第166頁背
      面、第167頁）。原告職司駕駛工作工作場所竟呈現嗜睡
      狀態、無故離開工作應待命處所、與同事互動不佳，已違
      反上述規定，對其駕駛工作產生嚴重之風險性。
（五）按勞基法第12條第1項第4款規定，勞工有違反勞動契約或
      工作規則，情節重大者，雇主得不經預告終止契約。所謂
      「情節重大」，係屬不確定之法律概念，不得僅就雇主所
      訂工作規則之名目條列是否列為重大事項作為決定之標準
      ，須勞工違反工作規則之具體事項，客觀上已難期待雇主
      採用解僱以外之懲處手段而繼續其僱傭關係，且雇主所為
      之懲戒性解僱與勞工之違規行為在程度上須屬相當，方符
      合上開勞基法規定之「情節重大」之要件。則勞工之違規
      行為態樣、初次或累次、故意或過失違規、對雇主及所營
      事業所生之危險或損失、勞雇間關係之緊密程度、勞工到
      職時間之久暫等，均為是否達到懲戒性解僱之衡量標準。
      最高法院95年度台上字第2465號著有判例可資照。綜上（
      二）、（三）、（四）各情，原告於被告機關擔任司機一
      職，未妥適處理私人感情與財物等事件，致遭前女友林若
      璇多次向檢警機關告發偵辦，已影響被告機關聲譽，又於
      假日期間擅自駕駛公務車至玉里，且違規遭舉發，任職期
      間，又有工作態度不佳、精神萎靡等情節，綜合該等違反
      工作規則情節，已嚴重欠缺駕駛工作應有之專業素養，確
      已對被告機關產生駕駛業務工作風險之虞，揆諸前開判例
      說明，程度上可認為情節重大，被告機關已無法期待原告
      再勝任駕駛工作，被告機關依法不經預告予以解僱，並無
      不合。
六、綜上，被告機關以原告罹患疾病確不能勝任駕駛工作，及原
    告違反工作規則情節重大，依勞基法第12條第1項第4款規定
    ，不經預告終止勞重契約，並無不合。原告訴請確認兩造間
    之僱傭關係存在為無理由，應予駁回。
七、結論：原告之訴為無理由，依民事訴訟法第78條，判決如主
    文。
中    華    民    國    100    年    4    月    29    日
                        臺灣花蓮地方法院民事庭
                            法      官  湯文章
上列正本係照原本作成。
如不服本判決，應於送達後20日內，向本院提出上訴狀並表明上
訴理由，如於本判決宣示後送達前提起上訴者，應於判決送達後
20日內補提上訴理由書(須附繕本)。
中    華    民    國    100    年    4    月    29    日

                            法院書記官  黃倪濱